臺灣高等法院臺南分院民事裁定　　96年度抗字第112號
抗　告　人　龍安防火工程股份有限公司
法定代理人　丙○○
相　對　人　華南商業銀行股份有限公司
法定代理人　丁○○
代　理　人　乙○○
相　對　人　甲○○
上列當事人間聲明異議事件，抗告人對於中華民國96年4月9日臺
灣嘉義地方法院96年度執聲字第13號裁定提起抗告，本院裁定如
下：
    主  文
抗告駁回。
抗告程序費用新台幣壹仟元由抗告人負擔。
    理  由
一、本件抗告人即聲明人於原審聲明異議之內容詳如原裁定附件
    所示，其意旨及本件抗告意旨略以：
（一）本件違反拍賣、不得分配、聲明異議，經查相對人華南商
      業銀行股份有限公司（簡稱華南銀行）之法定代理人許德
      南，於民國（以下同）95年2月間由丁○○接任，但嘉院
      龍民94執誠字第1693號於相對人華南銀行法定代理人許德
      南名義聲請，債務執行強制執行事件所查封債務人重億興
      業股份有限公司之保證人的不動產，及拍賣違反法律程序
      至96年1月16日，並無按當事人喪失訴訟能力或法定代理
      人死亡或其代理權消滅者，訴訟程序在有法定代理人或取
      得訴訟能力之本人，承受訴訟以前當然停止（違反民事訴
      訟法第170條規定）。
（二）臺灣嘉義地方法院執行處嘉院龍民94執誠字第1693號及相
      對人華南銀行，確實背離法律條文及事實理由是違法執行
      ，依強制執行法第99條第1項規定，執行法院應不得解除
      ，而無點交讓無相關人員侵占抗告人龍安防火工程股份有
      限公司，並依民法第422條「不動產之租賃契約，其期限
      逾一年者，應以字據訂立之，未以字據訂立者，視為不定
      期限之租賃。」同法第425條「出租人租賃交付後，承租
      人占有中，縱將其所有權讓與第三人，其租賃契約，對於
      受讓人仍繼續存在。」但未以字據訂立者，視為不定期之
      租賃，依法抗告人永久占有使用權。
（三）抗告人並在95年5月15日民事聲明異議及停止點交狀、95
      年6月19日民事聲明異議及停止點交狀在案。在臺灣嘉義
      地方法院民事裁定95年度聲字第36號並無裁定抗告人點交
      執行程序。
（四）綜上，相對人華南銀行及執行法院早於85年2月14日執行
      假扣押時，即知系爭房屋為抗告人所營業占有，為何95年
      3月30日仍進行拍賣？並掩飾抗告人以資產將系爭房屋裝
      潢之事實。且執行法院於95年6月22日解除承租人邱保興
      之占有，而非解除抗告人之占有，該強制點交程序係屬違
      法。又系爭房屋之拍賣公告並未載明抗告人之法定代理人
      丙○○與相對人華南銀行正進行訴訟中，此亦掩飾系爭房
      屋無法強制點交之事實。鈞院裁定固稱原法院於85年2月1
      4日執行假扣押當日抗告人之法定代理人並未在場等語，
      然抗告人是否在場並非法律問題，抗告人已依法具有相關
      文件而存在，並有營業事實。
二、按「當事人或利害關係人，對於執行法院強制執行之命令，
    或對於執行法官、書記官、執達員實施強制執行之方法，強
    制執行時應遵守之程序，或其他侵害利益之情事，得於強制
    執行程序終結前，為聲請或聲明異議。」強制執行法第12條
    第1項本文定有明文。蓋聲請或聲明異議，係執行程序中，
    向將來排除違法執行處分之手段，並非於執行程序終結後，
    溯及地排除違法執行之效果，因此一旦執行程序終結，得藉
    異議排除之對象已失其存在，無從撤銷或更正，自不得再聲
    請或聲明異議。而所謂執行程序終結前，究指強制執行程序
    進行至何程度而言，應視聲請或聲明異議之內容而定，可分
    為：(1)執行名義之執行程序終結：執行程序須進行至執行名
    義所載之債權全部達其目的時，始為終結。(2)標的物之執行
    程序終結：其中拍賣程序何時終結應視拍賣物為動產或是不
    動產而異，如係動產，於執行法院將拍賣物交付買受人時，
    如係不動產，於買受人領得執行法院發給之權利移轉證書時
    ，拍賣程序始為終結（張登科著『強制執行法』民國86年2
    月修訂版第150至152頁參酌）。再按「撤銷或更正強制執行
    之處分或程序，惟在強制執行程序終結前始得為之，故聲明
    異議雖在強制執行程序終結前，而執行法院或抗告法院為裁
    判時強制執行程序已終結者，縱為撤銷或更正原處分或程序
    之裁定，亦屬無從執行，執行法院或抗告法院自可以此為理
    由，予以駁回。」（司法院院字第2776號解釋第5項）。「
    執行法院於發現有當事人或利害關係人得據為聲請或聲明異
    議之事由存在，法律既無明文限制執行法院不得依職權逕將
    原處分或程序撤銷或更正之，解釋上固不能謂執行法院無此
    權限，但依強制執行法第12條第1項規定之同一法理，執行
    法院仍應於強制執行程序終結前為之；強制執行程序一經終
    結，即不許執行法院撤銷或更正原處分或程序。」（最高法
    院80年度台抗字第356號判例參照）；「不動產之拍賣程序
    ，應以拍定人已依強制執行法第97條、第98條規定繳足價金
    ，領得執行法院所發給權利移轉證書而取得該不動產所有權
    ，始得謂為終結。」（最高法院86年度台抗字第606號裁定
    參照）；「本件拍賣程序所拍賣不動產，業經執行法院拍定
    ，發給不動產權利移轉證書，由買受人於80年7月9日受領，
    其強制執行程序業已終結，初無仍許相對人聲明異議之餘地
    。」（最高法院80年度台抗字第399號裁定參照）。
三、原審裁定意旨以：原審法院據相對人即債權人華南銀行之聲
    請，強制執行債務人丙○○所有位於嘉義市○○里○○○路
    321巷14弄1號房屋（含基地），業於95年3月30日由甲○○
    以最高價得標，並於同年4月11日核發權利移轉證書，於同
    年6月22日點交予拍定人甲○○完畢。此有拍賣筆錄、投標
    單、權利移轉證書及點交執行筆錄等在卷可稽。準此，本件
    拍賣程序所拍賣之不動產，既經本院拍定，並發給不動產權
    利移轉證書，且於95年6月22日點交拍定人甲○○完畢，其
    強制執行程序業已終結，則抗告人於96年1月17日始具狀聲
    明異議，顯係於強制執行程序終結後為之，與強制執行法第
    12條規定聲明異議須於強制執行程序終結前之要件不合，是
    無許抗告人聲明異議之餘地云云，因而駁回其異議，揆諸前
    揭說明，原裁定並無不當。
四、關於前述抗告人聲明意旨及抗告意旨（一），相對人華南銀
    行之法定代理人有變更，執行法院未停止執行一節：
（一）按「強制執行程序開始後，除法律另有規定外，不停止執
      行。」、「強制執行程序，除本法有規定外，準用民事訴
      訟法之規定。」強制執行法第18條第1項、30條之1分別定
      有明文。次按「強制執行法第18條第1項規定：強制執行
      程序開始後，除法律另有規定外，不停止執行，故民事訴
      訟法關於訴訟程序停止之規定，於強制執行程序無準用之
      餘地。」（最高法院81年度台抗字第318號裁定參照）；
      「抗告人對於原法院所為抗告無理由之裁定再為抗告，係
      以：相對人之法定代理人業由楚○○變更為鄧○○，依民
      事訴訟法第170條規定，在鄧○○聲明承受前，執行程序
      當然停止云云，為其論據。惟查強制執行法第18條第1項
      規定，強制執行程序開始後，除法律另有規定外，不停止
      執行。民事訴訟法第四章第四節所定訴訟程序之停止之規
      定，並非上開法條所稱之法律另有規定，於強制執行程序
      自無準用之餘地。」（最高法院94年度台抗字第923號裁
      定參照）。
（二）查相對人華南銀行法定代理人於強制執行程序進行中由許
      德南變更為丁○○，雖未聲明承受訴訟，然揆諸上開最高
      法院裁定之意旨，民事訴訟法第170條規定，於強制執行
      程序無準用之餘地，本件強制執行不停止。是本件抗告人
      主張相對人華南銀行法定代理人變更，然相對人華南銀行
      未聲明承受訴訟前應停止執行，執行法院卻未停止執行，
      違反民事訴訟法第170條規定云云，於法亦屬不合。
五、關於前述抗告人聲明意旨及抗告意旨（一）以外所述，抗告
    人對系爭房屋永久占有使用權，執行法院僅解除承租人邱保
    興之占有，而非解除抗告人之占有，該強制點交程序係屬違
    法一節，查：
（一）抗告人上開主張，業於原審法院95年度執聲字第36號聲明
      異議事件主張之，抗告人不服原審法院駁回其異議之聲明
      而提起抗告，亦經本院以95年度抗字第205號裁定駁回其
      抗告並確定在案。該確定裁定認定抗告人並非系爭房屋之
      占有人，並認：「系爭房屋於85年2月14日假扣押執行當
      時係由台和園藝公司占有使用，自87年12月10日起則為承
      租人邱保興占有使用中，尚難認抗告人有占有系爭房屋之
      情事。」「縱退萬步，假定其於假扣押之前曾經占有系爭
      房屋，惟其於假扣押之際，已非占有人，占有人係台和園
      藝公司，而於假扣押之後，亦由台和園藝公司及嗣後由邱
      保興分別相繼為占有人，占有使用系爭房屋，抗告人顯非
      查封前占有系爭房屋並於查封後繼續占有系爭房屋之人。
      準此，抗告人所稱其於系爭房屋執行假扣押前即占有使用
      系爭房屋並仍繼續占有使用中云云，自非可採。」有本院
      上開確定裁定附卷為憑。
（二）抗告人既非執行假扣押前即占有使用系爭房屋且於強制執
      行中仍繼續占有使用中，則原審法院95年度聲字第36號民
      事裁定並未裁定抗告人應點交系爭房屋，亦屬當然。從而
      ，抗告人主張執行法院僅解除承租人邱保興之占有，而非
      解除抗告人之占有，該強制點交程序係屬違法云云，自非
      可採。
（三）至於抗告人主張其與丙○○間有不定期租賃關係云云，事
      涉實體爭執，非聲明異議程序所能解決，是以，執行法院
      不停止本件強制執行，亦無不當。
六、綜上所述，本件強制執行債務人丙○○所有之系爭房地事件
    ，強制執行程序既已終結，執行法院並定於96年1月19日實
    行分配，抗告人遲至96年1月17日始具狀聲明異議，主張執
    行法院違反拍賣，應不得實行分配，經核為無理由。原裁定
    駁回抗告人之異議，揆諸前揭規定，於法有據。抗告人仍執
    上開情詞，求予廢棄原裁定，核無理由，應予駁回。
七、訴訟費用負擔部分：
    本件抗告程序，除抗告人繳納抗告裁判費新台幣1,000元外
    ，別無其他訴訟費用。抗告人之抗告既經駁回，則抗告人繳
    納者，由其自行負擔。
八、據上論結，本件抗告人之抗告為無理由，應依強制執行法第
    30條之1、民事訴訟法第495條之1第1項、第449條第1項、第
    95條、第78條，裁如主文。
中　　華　　民　　國　　96　　年　　5 　　月　　16　　日
                  民事第一庭    審判長法　官  林金村
                                      法　官　張世展
                                      法　官　胡景彬
上為正本係照原本作成。
不得再抗告。
中　　華　　民　　國　　96　　年　　5 　　月　　16　　日
                                      書記官  陳昆陽
